【裁判字號】    98,上易,999
【裁判日期】    980825
【裁判案由】    詐欺
【裁判全文】
臺灣高等法院臺中分院刑事判決         98年度上易字第999號
上  訴  人
即  被  告  丙○○
上列上訴人因詐欺案件，不服臺灣臺中地方法院98年度易字第
389號中華民國98年5月14日第一審判決（起訴案號：臺灣臺中
地方法院檢察署97年度偵字第29258號），提起上訴，本院判決
如下：
    主  文
原判決撤銷。
丙○○無罪。
    理  由
一、公訴意旨略以：被告丙○○明知不法犯罪集團，經常要求被
    害人將被詐欺之款項匯入其所使用之人頭帳戶，以掩飾其詐
    欺取財之犯罪所得，並藉此逃避檢警人員之追緝，且預見向
    其取得存摺、金融卡等帳戶資料之人，會以其帳戶作為詐欺
    取財之不法所用，竟仍基於幫助詐欺取財之不確定故意，容
    任他人使用其帳戶，以遂行詐欺他人財物之犯行，於不詳之
    時間、地點，將其向玉山商業銀行股份有限公司北新分行（
    下稱玉山銀行北新分行）申辦之帳號000-0000000000000 號
    金融帳戶之存摺、金融卡及密碼，交付並告知1真實姓名年
    籍不詳之人，容任他人作為詐欺取財之工具。嗣該真實姓名
    年籍不詳之人取得前開存摺、金融卡及密碼後，即與其所屬
    之犯罪集團成員共同意圖為自己不法之所有，基於詐欺之犯
    意聯絡，於民國97年9月23日18時10分許，撥打電話予乙○
    ○，冒稱係金石堂客服人員，並向乙○○誆稱其於購物手續
    中誤設分期扣款，每月會固定扣除款項，要求乙○○至ATM
    提款機查詢及解除設定，致使乙○○陷於錯誤，而將新臺幣
    （下同）2萬3094元匯入乙○○之前開金融帳戶內。嗣經乙
    ○○察覺有異而報警循線查獲。因認被告涉有刑法第30條第
    1項、第339條第1項之幫助詐欺罪嫌。
二、按被告未經審判證明有罪確定前，推定其為無罪；犯罪事實
    應依證據認定之，無證據不得認定犯罪事實。又不能證明被
    告犯罪者，應諭知無罪之判決，刑事訴訟法第154條第1項、
    第2項、第301條第1項，分別定有明文。次按認定不利於被
    告之事實，須依積極證據，苟積極證據不足為不利於被告事
    實之認定時，即應為有利於被告之認定，更不必有何有利之
    證據；又認定犯罪事實應依證據，為刑事訴訟法所明定，故
    被告否認犯罪事實所持之辯解，縱屬不能成立，仍非有積極
    證據足以證明其犯罪行為，不能遽為有罪之認定，最高法院
    分別著有30年上字第816號、30年上字第1831判例意旨可稽
    。次按刑法上之幫助犯，係指以幫助之意思，對於正犯資以
    助力，使其犯罪易於達成而言，故幫助犯之成立，不僅須有
    幫助他人犯罪之行為，且須具備明知他人犯罪而予以幫助之
    故意，始稱相當；又刑法並不承認過失幫助之存在，是以從
    犯之成立，須有幫助之故意，亦即必須認識正犯之犯罪行為
    而予幫助者，始足當之，最高法院86年度臺上字第4824號、
    72年度臺上字第6553號判決意旨可資參照。
三、公訴人認上訴人即被告（下稱被告）丙○○涉有上揭幫助詐
    欺取財罪嫌，無非係以告訴人乙○○於警詢指訴其遭詐騙致
    其存款遭他人匯出之事實甚詳，及被告之系爭存摺、金融卡
    並無因遺失而報案或掛失止付之情形，並有內政部警政署反
    詐騙案件紀錄表、被告上開帳戶之申請資料、綜存戶交易資
    料查詢、存戶交易明細表等為其論據。訊據被告丙○○固坦
    承有開設上開玉山銀行北新分行帳戶之事實，惟堅決否認有
    何幫助詐欺罪犯行，辯稱：上開帳戶之存摺、提款卡，可能
    應係伊於97年9月22日中午，在臺中縣清泉崗機場對面之便
    利商店上廁所時，不慎掉落，但實際遺失時點，因為伊直到
    同年月24日接獲玉山銀行客服人員通知，才始知其帳戶遭列
    為警示帳戶，實在只能事後推估可能遺失之時點，但系爭帳
    戶係因作為工作薪資入帳使用，雖甫離職，仍有後續金待
    前公司匯入該帳戶，實無可能將系爭帳戶交付他人使用，且
    如果真要賣帳戶，大可拿其他不常使用之帳戶，豈有出售系
    爭伊仍需使用之帳戶等語。
四、經查：
(一)本件被告所開立之上開玉山銀行北新分行帳戶，被詐騙集團
    利用作為向被害人乙○○詐欺取財之入帳帳戶，及被害人乙
    ○○遭詐騙後確有匯款至上開存款帳戶等情，固據被害人乙
    ○○陳述綦詳，並有被告玉山銀行帳戶有乙○○匯入款項之
    綜存戶交易資料查詢單附卷可佐。惟被告是否僅因其所開立
    之帳戶內有他人款項匯入，即應負檢察官所指詐欺取財罪之
    幫助犯罪責，尚有疑義，蓋依前揭關於刑法上幫助犯之說明
    ，因幫助犯係從屬於正犯而成立，並無獨立性，故幫助犯須
    對正犯之犯罪事實，具有共同認識而加以助力，始能成立，
    其所應負責任，亦以與正犯有同一認識之事實為限。因檢察
    官所指被告所為本件涉案情節（提供帳戶存摺、提款卡及密
    碼），並非刑法詐欺取財罪之構成要件事實，亦即被告應否
    負檢察官所指幫助犯罪責，首應審究者，係被告是否確實有
    將所開立之玉山銀行北新分行帳戶交付他人使用，次再查明
    被告對該他人欲持系爭帳戶作為實施特定犯罪使用有無認識
    ，被告始應負上開罪名之幫助犯罪責；倘被告自始未曾主動
    將系爭帳戶之存摺、提款卡等資料交付他人，自不得遽論以
    幫助犯罪責。
(二)被告於警詢、原審及本院審理時，均一致供稱：伊所開立之
    玉山銀行北新分行帳戶之存摺、提款卡等資料，在置放隨身
    手提包期間遺失，但係遲至97年9月24日15時30分許接獲玉
    山銀行行員來電時，才得知此事等語（見警卷p2、5-6、原
    審卷p13、本院卷p26反)；且被告究竟於何時、何地遺失系
    爭帳戶存摺、提款卡等資料，雖在警詢時曾就遺失地點及如
    何掉落等而為供述，惟細觀被告於警詢時所供稱帳戶資料遺
    失過程，已詳述「應該是」，且在原審及本院審理時，更已
    明確表達帳戶資料遺失過程，係事後回想，伊根本不知道東
    西遺失，也不可能知道遺失的地方，只是依照事後回憶那是
    最有可能的地方，但也沒有辦法確定等語（見原審卷p13、
    本院卷p26反面)，是其警詢所供述遺失存摺、提款卡之時間
    、地點，係在尚無具體佐證情形下，以回想近日行程所為之
    約略陳述，尚非全無可能之處，而逕認其供述不可採信。
(二)又依一般販賣或出借帳戶之人，或以提供個人不常使用之帳
    戶，或應詐騙集團之要求提供專程前往金融機構所新開立之
    帳戶，大體而言，所提供之帳戶多係不常或不曾使用之帳戶
    ，衡諸常情，實難想見有將個人仍正常使用中之支薪帳戶販
    售或出借他人之情事。本件系爭玉山銀行帳戶，係被告於97
    年5月16日所申辦，且自該月起該帳戶即作為伊任職晟翔生
    物科技興業有限公司、智慧王出版事業有限公司及協呈生物
    科技興業有限公司支領薪資時所使用之帳戶，有被告玉山銀
    行帳戶之存戶交易明細表、玉山銀行北新分行98年6月25 日
    玉山北新字第0980624003號函、中央健康保險局98年6月26
    日健保承字第0980051604號函、勞工保險局98年6月26日保
    承資字第09810239510號函及協生物科技興業有限公司、智
    慧王出版事業有限公司及晟翔生物科興業有限公司出具載明
    被告在職期間及薪資匯入帳戶之在職證明書等在卷可稽 (
    見原審卷p17-20、本院卷p16、18-19、23-24、38-40)，可
    知系爭帳戶確實係被告支薪所需之帳戶。而觀諸被告在上開
    公司之任職期間，雖於97年8月19日即已離職，然觀諸被告
    任職期間公司薪資之發放方式，每月月初除均有薪資之匯入
    外，在每月下旬另有金匯入被告上開支資帳戶，均有在職
    證明書及存戶交易明細表可佐，且被告自97年5月5日起至98
    年8月19日止在上開公司任職期間，除最後一個月即97年8月
    19日離職前該月金外，其餘各月薪資及金均已匯入被告
    支薪帳戶，而參酌被告最後一個月之薪資係97年9月5日匯入
    被告帳戶，然該月份被告確實尚有金650元，且該筆金
    公司並未依循前例於97年9月下旬匯入被告帳戶，亦有協呈
    生物科技興業有限公司出具之在職證明書可參，又被告任職
    之協呈生物科興業有限公司將最後一筆金，為避免客戶有
    退貨影響金之計算，而對離職員工採取保留三個月之情形
    ，被告辯稱事前並不知情之情況，此由被告先後任職協呈生
    物科技興業有限公司之關係企業即晟翔生物科技興業有限公
    司及智慧王出版事業有限公司，在上開關係企業公司離職後
    ，離職該月之金，亦均如期匯入帳戶，並無遭保留三個月
    及要求離工員工返回原公司支領之情事，即可應證，亦有晟
    翔生物科技興業有限公司及智慧王出版事業有限公司出具之
    在職證明書及被告帳戶之存戶交易明細表在卷可佐，是以，
    被告辯稱尚需使用系爭玉山銀行北新分行開立之支薪帳戶，
    及於警詢、原審及本院審理時一再陳稱最後一次使用系爭帳
    戶資料係97年9月22日曾持玉山銀行帳戶存摺登簿以查明
    金是否匯入等語，亦非無可採信為真正。此外，再參酌被告
    於97年6月23日18時10分以前 (即公訴人指摘被告出售或交
    付系爭帳戶予他人使用之時點)，除系爭玉山銀行帳戶外，
    在中華郵政、大眾銀行及台北銀行均有開立帳戶，且上開帳
    戶並無作為支薪或固定供他人匯款使用，亦有被告提出上開
    存簿在卷可參，本件系爭玉山銀行帳戶之存摺及提款卡，確
    實係被告仍需使用之帳戶，已詳述如前，茍被告有出售或交
    付帳戶供他人任意使用之意圖，衡情論理，被告大可提供上
    開已無繼續使用郵局、大眾銀行或台北銀行等帳戶資料，實
    難想見，被告有將個人支領尚未發放金所需使用之帳戶予
    以出售或出借他人供犯罪所用之動機及可能。
(三)再按系爭帳戶既係被告於97年5月16日所申辦，則所持有之
    提款卡自屬晶片金融卡，密碼數字均為6位數以上，然被告
    曾否更改銀行核卡時隨機產生之初始密碼，亦已無法查證，
    有玉山銀行北新分行函可佐（見原審卷p23)，惟無論被告辯
    稱伊領到銀行發放之提款卡後，從未變更過密碼一事是否屬
    實，系爭帳戶被告自97年5月16日申辦起，至發生被害人遭
    詐騙而匯入款項即97年9月23止，被告持有時間僅4個月餘，
    該帳戶既非被告使用多年之帳戶，則被告辯稱隨手將密碼註
    記在卡片上，亦非毫無可能，縱令被告因持有提款卡4個月
    期間有多次提領行為，無論該提款卡密碼是否初始密碼，應
    不致於遺忘密碼號碼，惟不良習慣之養成，與年齡無關，本
    件被告在取得提款卡之初即將密碼隨手寫在提款卡上，該習
    慣雖有不當，在使用提款卡期間，又疏未將取得之初所書寫
    之密碼除去，該漫不經心處理個人事務之行為，雖有可議之
    處，然另參酌本件被告自97年1月起，每逢單月即定期捐款
    1千元，亦有財團法人天主教福利會97年度損款證明在卷可
    稽 (見原審卷p45)，茍被告有出售帳戶以謀取利益之意圖，
    足見出售時有經濟之困難，豈有仍持續捐款之理？綜上，本
    件被告對於隨身事務之處理，雖有嚴重疏失，然非可僅被告
    個人不當習慣，及詐騙集團有使用被告系爭帳戶作為詐領財
    物之工具，而無視於系爭帳戶在案發前後之使用狀態，即據
    以認定該系爭帳戶之存摺及金融卡係被告主動提供詐騙集團
    ，幫助詐騙集團行詐，至明。
(四)按為訴訟上證明之資料，須通常一般之人均不致於有所懷疑
    ，而得確信其為真實之程度者，始得據為有罪之認定。倘其
    證明尚未達於此一程度，而有合理性懷疑存在時，即不得遽
    認被告犯罪。又，刑事訴訟之被告依法並無自證無罪之義務
    ，若控罪所憑之積極證據，在生活經驗上尚不足以排除其他
    有利被告之合理推斷，致不足以證明犯罪事實時，仍不能因
    被告否認犯罪之辯解不成立，資為無視積極證據不足之理由
    ，通觀最高法院76年度台上字第4986號、30年上字第482號
    、30年上字第1831號等判例所持一貫見解，不難明瞭。綜上
    所述，本件被告玉山銀行帳戶之存摺及提款卡，既非主動交
    付他人，更非在明知情況下交付他人使用，被告上開辯解即
    即難認與常情有違而不可採信，且公訴人所舉證據，尚無法
    證明被告確有幫助詐欺取財之確定或不確定故意，是以本件
    既存有合理懷疑，致本院無法形成被告有罪之確切心證，被
    告之犯行尚屬不能証明。
五、本件證據無法證明被告有公訴人所指之幫助詐欺取財犯行。
    此外，本院復查無其他積極證據足以證明，揆諸上開法條及
    判例意旨，本件不能證明被告犯罪，自應為被告無罪之諭知
    。原審未詳細審酌上情，致對被告為科刑之判決，自有未洽
    。被告上訴意旨，否認犯罪，並據以指摘原審判決不當，為
    有理由，自應由本院將原審判決撤銷改判，並為被告無罪之
    諭知。
據上論結，應依刑事訴訟法第369條第1項前段、第364條、第301
條第1項，判決如主文。
本案經檢察官甲○○到庭執行職務。
中    華    民    國    98    年    8    月    25    日
            刑事第六庭  審判長法  官  李  文  雄
                              法  官  邱  顯  祥
                              法  官  林  靜  芬
以上正本證明與原本無異。
不得上訴。
                              書記官  高  勳  楠
中    華    民    國    98    年    8    月    25    日


司法院資訊處製作；財團法人民間司法改革基金會備份。
